臺灣臺南地方法院交通事件裁定　　　　 96年度交聲字第582號
移送機關　　交通部公路總局嘉義區監理所麻豆監理站
受處分人　　甲○○
上列受處分人因違反道路交通管理處罰條例案件，對於交通部公
路總局嘉義區監理所麻豆監理站民國九十六年六月十二日所為之
裁決處分（處分案號：麻監裁罰字第裁７５－Ｍ0000000
0號）聲明異議，本院裁定如下：
    主  文
原處分撤銷。
甲○○汽車駕駛人，駕駛汽車經測試檢定酒精濃度超過規定標準
，因而肇事致人受傷，處罰鍰新臺幣壹萬玖仟伍佰元，吊扣駕駛
執照貳年，並應接受道路交通安全講習。
    理  由
一、原處分意旨略以：異議人即受處分人甲○○（下稱異議人）
    於民國九十五年十月二十八日八時五分許，在酒精濃度超過
    規定標準之情況下，猶仍駕駛車牌號碼Ｎ２─８８４２號自
    用小客車（下稱Ｎ２─８８４２號車），沿臺南縣佳里鎮境
    內南二十七線鄉道由南往北行駛而行至該路與南二十八線鄉
    道○○○路口時，與陳長慶所騎並搭載洪秋香而沿南二十八
    線鄉道由東北向西南行至上開交岔路口之車牌號碼ＭＴＱ─
    ６４２號重型機車（下稱ＭＴＱ─６４２車）發生擦撞，因
    而肇事並致陳長慶、洪秋香人車倒地而受傷，經警到場測得
    異議人之吐氣酒精濃度達每公升零點三三毫克，遂據以開單
    舉發，並經原處分機關即交通部公路總局嘉義區監理所麻豆
    監理站（下稱原處分機關）以上揭違規事實屬實，於九十六
    年六月十二日依道路交通管理處罰條例（下稱處罰條例）第
    三十五條第一項第一款規定，以麻監裁罰字第裁７５－Ｍ0
    0000000號裁決書裁處異議人罰鍰新臺幣（下同）一
    萬九千五百元，並吊扣駕駛執照二十四個月（下稱原處分）
    。
二、聲明異議意旨略以：異議人因於上開時地酒後無法安全駕駛
    動力交通工具之行為，業經臺南地方法院檢察署為緩起訴處
    分確定，緩起訴期間為一年，並應在處分確定日起六個月內
    ，向「臺南觀護志工協會」支付一萬元，異議人亦遵照支付
    ，然原處分機關復就同一行為裁處罰鍰一萬九千五百元，為
    此聲明異議等語。
三、按汽車駕駛人，駕駛汽車經測試檢定酒精濃度超過規定標準
    者，處一萬五千元以上六萬元以下罰鍰，因而肇事致人受傷
    者，並吊扣其駕駛執照二年，處罰條例第三十五條第一項第
    一款定有明文；又汽車駕駛人有同條例第三十五條第一項規
    定之情形者，應接受道路交通安全講習，同條例第二十四條
    第一項第二款立有規定；再汽車駕駛人飲用酒類後其吐氣所
    含酒精濃度超過每公升零點二五毫克者，不得駕車，道路交
    通安全規則第一百十四條第二款亦有規定。經查：
  (一)異議人自九十五年十月二十七日二十時許起至同日十時三十
    分許，在臺南縣佳里鎮溪洲里八五之二一號住處，飲用高粱
    酒已達不能安全駕駛之狀態下，猶於同年月二十八日七時四
    十分許，駕駛Ｎ２─８８４２號車沿臺南縣佳里鎮境內南二
    十七線鄉道由南往北行駛，並於同年月二十八日八時五分許
    行至該路與南二十八線鄉道○○○路口時，與陳長慶所騎並
    搭載洪秋香而沿南二十八線鄉道由東北向西南行至上開交岔
    路口之車號ＭＴＱ─６４２號機車發生擦撞，因而肇事並致
    陳長慶、洪秋香人車倒地，造成陳長慶受有右側肋骨骨折等
    傷、洪秋香受有頭部外傷及骨折等傷，且經警到場測得異議
    人之吐氣酒精濃度達每公升零點三三毫克，遂據以開單舉發
    ，並經原處分機關以上揭違規事實屬實而為原處分等情，有
    臺南縣警察局九十五年十月二十八日南縣警交字第Ｍ000
    00000號舉發違反道路交通管理事件通知單、原處分各
    一份，及臺南縣警察局佳里分局九十六年七月十七日南縣佳
    警五字第０九六０００九四三四號函送之道路交通事故現場
    圖、道路交通事故調查表(一)(二)、異議人和陳長慶、洪秋香之
    警詢、異議人之酒精測定紀錄表各一份以及事故照片十九張
    可稽；再者異議人因上開酒後駕車行為所涉公共危險罪之刑
    事案件（過失傷害部分未據告訴），另經臺灣臺南地方法院
    檢察署檢察官以九十六年度偵字第四四六號偵查案偵查後，
    認為異議人確有觸犯刑法第一百八十五條之三所指服用酒類
    ，不能安全駕駛動力交通工具而駕駛罪之罪嫌，而於九十六
    年一月二十一日為緩起訴處分，緩起訴期間為一年，且異議
    人並應於處分確定日起六個月內，向「臺南觀護志工協會」
    支付一萬元，惟該緩起訴處分確定後，嗣因異議人於緩起訴
    期間另犯他罪，經同署檢察官撤銷上開緩起訴處分而以九十
    六年度撤緩字第二０六六號聲請簡易判決處刑，並經本院以
    九十六年度交簡字第二０六六號刑事案以簡易判決判處異議
    人拘役五十五日、減為拘役二十七日，且於九十六年八月二
    十三日確定在案等情，業經本院調閱九十六年度交簡字第二
    ０六六號刑事案卷查核無誤。從而，異議人於上述時、地，
    有駕駛汽車經測試酒精濃度超過標準，且因而肇事致人受傷
    之違規行為，應可認定。
  (二)又異議人固曾獲上開命其應向公益團體支付一萬元之緩起訴
    處分，然查：
  (1)所謂「一事不二罰」原則，係基於法安定性原則，行為人之
    一行為在同一制裁目的下，除處罰之種類不同，必須採用不
    同之處罰方法，以達處罰目的所必要者外，僅以一制裁為原
    則，不得重複處罰，若重複處罰，因將破壞法秩序之安定及
    違背人民之善意信賴，且逾越必要程度，超過行為人就該行
    為所應受之處罰，而違反比例原則。故行政罰法第二十六條
    ：「一行為同時觸犯刑事法律及違反行政法上義務規定者，
    依刑事法律處罰之。但其行為應處以其他種類行政罰或得沒
    入之物而未經法院宣告沒收者，亦得裁處之。前項行為如經
    不起訴處分或為無罪、免訴、不受理、不付審理之裁判確定
    者，得依違反行政法上義務規定裁處之。」規定，係行政罰
    法鑑於行政罰與刑罰同屬對於不法行為之制裁，且因刑罰之
    制裁功能強於行政罰，刑罰之處罰程序並較行政罰嚴謹等立
    論，揭示行政罰與刑罰間亦適用一行為不二罰原則，僅於刑
    罰不能達到相同或可代替之功能者為限，始得再加以行政處
    罰（如罰鍰以外之沒入或其他種類之行政罰，因兼具維護公
    共秩序之作用，為達行政目的，行政機關仍得併予裁處，或
    者如前開條文第二項所示，已無一事二罰疑慮之情形時，得
    依違反行政法上義務之規定裁處）。
  (2)再者刑事訴訟法為配合由職權主義調整為改良式當事人進行
    主義，採行起訴猶豫制度，於同法第二百五十三條之一及第
    二百五十三條之二，允許由檢察官對於死刑、無期徒刑或最
    輕本刑三年以上有期徒刑以外之罪之案件，得參酌刑法第五
    十七條所列事項及公共利益之維護，認為適當者，予以緩起
    訴處分，期間為一年以上三年以下，以觀察犯罪行為人有無
    施以刑法所定刑事處罰之必要，此乃介於起訴及微罪職權不
    起訴間之緩衝制度設計。但所謂緩起訴，乃檢察官起訴裁量
    運作模式之一環，與「緩刑」或「暫緩刑之宣告」等脫離刑
    事司法程序的機制，均屬司法外或轉向處遇。基本上，檢察
    官應先徵求被告同意，始得為緩起訴處分，並指示被告於一
    定期間內向被害人為損害賠償或其他應遵守事項、向社區或
    特定團體提供義務勞務或履行處遇措施等一定之負擔，此乃
    基於個別預防、鼓勵被告自新及復歸社會之目的，使被告得
    「暫緩起訴」，免於受到前科之烙印。且在法理上，緩起訴
    亦應屬「附條件之不起訴處分」，即經過一定期間條件成就
    後，就發生與不起訴確定同一之效力，亦即緩起訴期間屆滿
    ，未經撤銷者，與不起訴處分確定具有同一效力（臺灣高等
    法院九十四年度上訴字第一九三五號判決同此見解）。
  (3)然按非由法院依法定程序，不得審問處罰，憲法第八條第一
    項定有明文。緩起訴處分依刑事訴訟法第二百五十三條之二
    第一項第三款、第四款規定，固得命令行為人履行向被害人
    支付財產或非財產損害之賠償，或向公益團體支付一定金額
    等負擔，惟該項負擔，性質上屬民事或公法上填補損害或歸
    還不當得利之性質，並非刑事制裁（參照陳運財所著「緩起
    訴制度之研究」，詳見「台灣本土法學」，第三十五期，第
    八十三頁），復從若受緩起訴處分之被告於緩起訴期間，具
    有刑事訴訟法第二百五十三條之三第一項所列情形者，檢察
    官仍得依職權或依告訴人之聲請撤銷原緩起訴處分，繼續偵
    查或起訴，且依同條第二項，撤銷原緩起訴處分時，被告已
    履行緩起訴處分命令之負擔部分，不得請求返還或賠償等規
    定，益徵上開緩起訴處分命令行為人履行之負擔，並非用於
    替代刑事處罰之意旨至明。從而，緩起訴處分制度之目的，
    係針對輕微犯罪之行為人，將其從正式的刑事處遇措施中轉
    出，並課予行為人得以支付財產或提供勞務等負擔之方式，
    換取除罪化之對待，而避免處罰程序所帶來的標籤化作用，
    阻礙犯罪人未來在社會正常生活的可能性，但緩起訴處分依
    刑事訴訟法第二百五十三條之二第一項第三款、第四款規定
    命令行為人履行之負擔，並非經過法院依法裁判之處罰，即
    使行為人履行該負擔而承受金錢支出之結果，亦無從因而認
    為被告業已受到刑事法律所規定之處罰，亦即行為人縱然因
    同一觸犯行政罰而另涉刑事案件之行為，業另經檢察官為緩
    起訴處分，且其亦已依照檢察官之命令向公庫或指定之公益
    團體、地方自治團體支付一定之金錢，該項金錢之支付並非
    依刑事法律所受之處罰，其性質尚難視同於刑事罰金。
  (4)從而，緩起訴處分所命向公庫或指定之公益團體、地方自治
    團體支付一定之金錢，該項金錢在性質並非等同於刑事罰金
    ，異議人並不因依前開緩起訴處分而向「臺南觀護志工協會
    」支付一萬元，即當然據以免除其違反處罰條例所應負擔之
    行政罰。
  (三)綜上所述，異議人於前述時、地，有駕駛汽車經測試酒精濃
    度超過標準，並因而肇事致人受傷之違規行為，且該違規行
    為另涉犯之公共危險案件，業經刑事判決判處拘役之刑罰確
    定，並無所謂就同一行為存有與罰鍰同為金錢處罰之刑事罰
    金，而導致抵觸一事不二罰原則之狀況，惟汽車駕駛人有處
    罰條例第三十五條第一項規定之情形者，應接受道路交通安
    全講習，為同條例第二十四條第一項第二款所明定，原處分
    機關固依同條例第三十五條第一項規定對異議人裁罰，然漏
    未依同條例第二十四條第一項第二款規定併予裁處異議人應
    接受交通安全講習，容有未洽，自應由本院撤銷原處分，依
    同條例第二十四條第一項第二款、第三十五條第一項第一款
    規定，並參酌違反道路交通管理事件統一裁罰基準表等相關
    內容，對異議人裁處如主文第二項所示之處罰，以資適法。
四、據上論斷，應依道路交通案件處理辦法第十九條、第二十條
    前段，裁定如主文。
中　　華　　民　　國　　96　　年　　11　　月　　19　　日
                  交通法庭  法　官　陳威龍
以上正本證明與原本無異。
如不服本裁定，應於收受送達後5日內向本院提出抗告狀。（應
附繕本）
　　　　　　　　　　　　　　書記官　鄭吉裕
中　　華　　民　　國　　96　　年　　11　　月　　19　　日
